【裁判字號】    91,訴,506
【裁判日期】    920403
【裁判案由】    選舉
【裁判全文】
臺北高等行政法院判決                              九十一年度訴字第五○六號
                              .
    原      告  甲○○
    被      告  臺北市選舉委員會
    代  表  人  白秀雄（主任委員）
    訴訟代理人  乙○○
右當事人間因選舉事件，原告不服中央選舉委員會中華民國九十一年一月十四日九十
一年中選訴字第○○二號訴願決定，提起行政訴訟。本院判決如左：
    主  文
原告之訴駁回。
訴訟費用由原告負擔。
    事  實
緣原告於民國（下同）九十年十月十一日向被告申請登記為第五屆立法委員選舉台北
市第一選舉區候選人，惟未繳納保證金及提出之表件不全（未備具本人最近三個月內
戶籍謄本、相片），經被告依公職人員選舉罷免法施行細則第三十一條第五項及第六
項規定，以九十年十月十一日九十北市選一字第一六○八號拒絕受理候選人申請登記
通知單告知原告不予受理登記。原告不服，主張原處分有違憲法第三條及第一百三十
條之人民依法被選舉權等情，提起訴願，遭決定駁回，遂向本院提起行政訴訟。茲摘
敘兩造訴辯意旨如次：
甲、原告方面：
一、聲明：求為判決確認被告九十年十月十一日九十北市選一字第一六○八號通知單
    之處分為違法。
二、陳述：
    原告藉提起本件行政訴訟凸顯人民應有參政權利。蓋全民均可參與選舉，為保障
    窮人參選權利，不應規定參選人應繳納一定數額之保證金，且按公職人員選舉罷
    免法母法並無規定申請人應繳納最近三個月內戶籍謄本及相片等資料，原告申請
    登記時業已提出國民身份證，被告仍以原告未繳納保證金及應具備之表件不全為
    由拒絕受理登記，有違實質平等原則。依憲法第三條、第七條及第一百三十條規
    定，人民有平等之被選舉權，被告援引公職人員選舉罷免法施行細則第三十一條
    第五項及第六項規定，逾越母法第三十一條規定，即屬無效，另同法第三十八條
    及其施行細則第三十一條第六項規定，牴觸憲法第七條規定，亦屬無效。又有關
    公職人員選舉罷免法第三十二條規定業已刪除，原告撤回該部分之主張，併予敘
    明。
乙、被告方面：
一、聲明：求為判決駁回原告之訴，訴訟費用由原告負擔。
二、陳述：
１、按公職人員選舉罷免法及其施行細則係規範各項公職人員選舉罷免期間選舉人、
    候選人、助選員、政黨及選務相關機關與人員作為、不作為或應如何作為之基本
    法規，按公職人員選舉罷免法第三十八條第一項規定，登記為候選人時，應繳納
    保證金，另按同法施行細則第三十一條第一項規定：「申請登記為．．候選人，
    應備具左列相關表件：」、第五項規定：「本法第三十八條第一項．．所定之保
    證金，應於申請登記時繳納。候選人之保證金不足者，受理登記機關應拒絕受理
    其登記之申請。」、第六項規定：「表件不全或不符規定者，受理登記機關應拒
    絕受理其登記之申請。」，原告向被告申請登記為第五屆立法委員選舉台北市第
    一選舉區候選人時，並未繳納保證金，且所提出之表件不全（未備具本人最近三
    個月內戶籍謄本及照片），被告依法應拒絕其登記之申請。
２、按參政權受憲法保障，人人應尊重他人參選權利，惟按憲法第一百三十條規定：
    「中華民國國民年滿二十歲者，有依法選舉之權，除本憲法及法律別有規定者外
    ，年滿二十三歲有依法被選舉之權。」，此即選舉權、被選舉權之概約揭示。另
    公職人員選舉罷免法係經立法院通過，總統公布施行之法律，而公職人員選舉罷
    免法施行細則係依同法第一百十二條規定，由中央選舉委員會擬訂，報請行政院
    核定之法規命令，係對各種公職人員選舉所作較具體嚴謹之規範，適用選舉中之
    各造，無涉牴觸憲法第三條、第七條及第一百三十條平等參政規定之情事。
３、參照憲法第一百三十條：「．．除本憲法及『法律』規定者外．．」之規定，所
    謂「依法」係指公職人員選舉罷免法，而依該法第三十八條第一項及其施行細則
    第三十一條第一項、第五項及第六項規定，被告要求申請人繳納最近三個月之戶
    籍謄本，藉以查明是否於選舉區居住達四個月之事實（公職人員選舉罷免法第十
    五條雖係有關選舉權人居住之限制規定，惟無選舉權即無被選舉權，故被選舉權
    人於各該選舉區亦應繼續居住達四個月以上，始得成為被選舉人，此有同法第三
    十一條第一項規定可資參照）；另要求候選人繳交相片，目的係為製作選舉公報
    及選票，讓選民辨認候選人以利投票，乃選務工作所必須；又要求候選人繳交一
    定數額（依其參選公職種類而有不同）之保證金，其目的係為保證候選人有一定
    的群眾基礎，如候選人之得票數未達到一定群眾基礎，則將其保證金予以沒收，
    藉此篩選參選人，避免未具群眾基礎之被選舉人恣意參選，造成選務困擾所設之
    限制，此可由公職人員選舉罷免法第三十八條第三項保證金不予發還之規定意旨
    可知，並非如原告所述係為限制窮人參政權而設，原告所述顯係誤解法令所致。
    本件原告申請登記為第五屆立法委員選舉台北市第一選舉區候選人時，未繳納保
    證金及上開戶籍謄本、相片等資料，有致選務工作無法順利推動之虞，故被告依
    法拒絕受理其登記之申請，於法並無違誤。
４、被告對原告改依行政訴訟法第六條第一項後段規定提起確認訴訟，並無意見。被
    告受理原告登記之申請係依法令之行為，而依法行政係現代法治國家普世準則，
    行政作為莫不以法為本，尤以涉及人民權利義務之行政行為，更須為法所明定，
    是公職人員選舉罷免法及其施行細則既已明確規範，被告係該法之執行機關，忠
    實執法乃職責之本份，故拒絕受理原告登記之申請，亦係維護法律尊嚴所必須，
    被告所為處分合法妥當。
    理  由
一、被告代表人原為馬英九，九十一年十月一日變更為白秀雄，茲由其具狀聲明承受
    訴訟，核無不合，應予准許。
二、按行政訴訟法第一百十一條第三項第四款規定：「有左列情形之一者，訴之變更
    或追加，應予准許：．．．四、應提起確認訴訟，誤為提起撤銷訴訟者。」。查
    撤銷訴訟之目的，在於廢棄行政處分之效力，以解除當事人權益免受該行政處分
    效力之影響，亦即人民提起撤銷訴訟之訴訟對象在於解除行政處分規範效力。是
    凡有解除行政處分規範效力之必要者，原則均應以撤銷訴訟為之，已執行完畢或
    因其他事由而消滅之行政處分，如其規範效力仍然存在，且有回復原狀之可能者
    ，行政法院應准原告提起撤銷之訴，原告如認有回復原狀之必要者，更得依行政
    訴訟法第一百九十六條聲請行政法院判命行政機關為回復原狀之必要處置。至於
    違法確認判決並無消滅行政處分規範效力之效果，所以，在已執行完畢或因其他
    事由而消滅之行政處分，如行政處分規範效力已因法律上或事實上理由消滅，而
    原告仍有可回復之法律上利益者，則應許其提起第六條第一項之行政處分違法確
    認訴訟。此觀乎上述撤銷訴訟及行政處分違法確認訴訟之目的及行政訴訟法第四
    條、第六條、第一百九十六條之法條規定，應作如上解釋（在範圍上，擴大適用
    於課予義務訴訟及行政處分違法確認訴訟間訴之變更情形，或謂將課予義務訴訟
    「轉換」為行政處分違法確認訴訟）。經查，第五屆立法委員選舉業已辦理完畢
    ，是本件原告之被選舉權，縱經審判之結果，亦無從使其回復參加該次選舉，則
    本件被告否准原告申請登記為第五屆立法委員選舉台北市第一選舉區候選人之行
    政處分，係屬已執行完畢之處分無訛，且該行政處分之規範效力已因事實上理由
    （時間之經過）而消滅，無從回復原告權利被侵害前之狀態，然基於合理之期待
    ，未來原告仍有參與另次選舉成為候選人之可能，其性質屬於重複發生之權利，
    亦即，屬原告因參加該等選舉，得反覆行使之情形，是其仍有可回復之法律上利
    益，應許其提起第六條第一項之行政處分違法確認訴訟，以保障其權益。查原告
    於九十一年二月七日起訴時，其起訴狀並未記載訴之聲明；嗣於九十一年五月十
    三日補正訴之聲明為：「撤銷拒絕授（應為『受』之誤）理立法委員候選人案。
    」；其後，原告於本院九十二年一月二十九日行準備程序時，聲明撤銷訴願決定
    及原處分，暨請求判命被告准予原告登記為第五屆立法委員選舉台北市第一選舉
    區候選人；再於本院九十二年二月二十六日行準備程序時，變更聲明為「確認被
    告九十年十月十一日九十北市選一字第一六○八號通知單之處分為違法。」；則
    原告既將訴之聲明，由「請求撤銷訴願決定及原處分」暨「請求被告為特定內容
    之行政處分」，變更為「確認原處分違法」，揆諸前開規定及說明，即應予准許
    。
三、次按「登記為候選人時應繳納保證金；其數額由選舉委員會先期公告。但村、里
    長候選人免予繳納。」、「申請登記為區域、山胞選舉候選人，應備具左列表件
    ：．．三、本人最近三個月內戶籍謄本。四、本人二寸脫帽正面半身光面黑白相
    片。．．」、「本法第三十八條第一項、第二項所定之保證金，應於申請登記時
    繳納。候選人之保證金不足者，受理登記機關應拒絕受理其登記之申請。」、「
    表件不全或不符規定者，受理登記機關應拒絕受理其登記之申請。」分別為公職
    人員選舉罷免法第三十八條暨同法施行細則三十一條第一項、第五項及六項定有
    明文。
四、本件原告於九十年十月十一日向被告申請登記為第五屆立法委員選舉台北市第一
    選舉區候選人，惟未繳納保證金及提出之表件不全（未備具本人最近三個月內戶
    籍謄本、相片），經被告依公職人員選舉罷免法施行細則第三十一條第五項及第
    六項規定，通知原告不予受理登記，原告不服，提起訴願遭駁回之事實，為兩造
    所不爭執，並有第五屆立法委員區域選舉台北市第一選舉區候選人登記申請調查
    表、第五屆立法委員區域選舉候選人登記申請書、被告九十年十月十一日九十北
    市選一字第一六○八號拒絕受理候選人申請登記通知單，及中央選舉委員會九十
    一年一月十四日九十一年中選訴字第○○二號訴願決定書等附卷可稽，自堪信為
    真實。
五、原告循序起訴主張：人民有平等之被選舉權，為保障窮人參選權利，不應規定參
    選人應繳納一定數額之保證金，且公職人員選舉罷免法並無規定申請人應繳納最
    近三個月內戶籍謄本及相片等資料，被告援引公職人員選舉罷免法施行細則第三
    十一條第五項及第六項規定，逾越母法第三十一條規定，即屬無效，另同法第三
    十八條及其施行細則第三十一條第六項，牴觸憲法第七條規定，亦屬無效云云。
    惟查：
１、公職人員選舉罷免法第一百十二條規定：「本法施行細則，由中央選舉委員會擬
    訂，報請行政院核定之。」，此項授權條款雖未就授權之內容與範圍為明確之規
    定，惟依法律整體解釋，應可推知立法者有意授權主管機關，就依法舉行公職人
    員選舉罷免時之相關事宜，依其行政專業之考量，訂定法規命令，以資規範。第
    公職人員應如何選舉罷免，涉及細節性與技術性事項，自得授權主管機關發布命
    令為之補充。故中央選舉委員會據此授權，訂頒「公職人員選舉罷免法施行細則
    」，凡此係依公職人員選舉罷免法第一百十二條規定授權訂定，目的在於實現公
    職人員選舉罷免法之相關規定，以貫徹選舉機關適用公職人員選舉罷免法公平、
    公正、公開之特性，與授權明確性原則無違，更無逾越公職人員選舉罷免法授權
    之範圍或增加母法所無之限制，與憲法保障人民權利之意旨並無違背。故行為時
    公職人員選舉罷免法施行細則第三十一條中有關申請登記為區域選舉候選人應備
    具之表件及受理登記機關應否受理登記之規定，並無原告所指逾越母法或牴觸憲
    法之情事。
２、再者，本件業據被告答辯指出，之所以要求申請人繳納最近三個月之戶籍謄本，
    係為藉此查明申請人是否依法於選舉區居住達四個月之事實（按公職人員選舉罷
    免法第十五條雖係有關選舉權人居住之限制規定，惟無選舉權即無被選舉權，故
    被選舉權人於各該選舉區亦應繼續居住達四個月以上，始得成為被選舉人，此有
    同法第三十一條第一項規定可資參照）；另要求候選人繳交相片，目的係為製作
    選舉公報及選票，讓選民辨認候選人以利投票，乃選務工作所必須；又要求候選
    人繳交一定數額之保證金，其目的係為保證候選人有一定的群眾基礎，如候選人
    之得票數未達到一定群眾基礎，應沒收其保證金，藉此篩選參選人，避免未具群
    眾基礎之被選舉人恣意參選，造成選務困擾所設之限制（公職人員選舉罷免法第
    三十八條第三項保證金不予發還之規定可資參照）。綜上理由可知，行為時公職
    人員選舉罷免法施行細則第三十一條中有關申請登記為區域選舉候選人應備具之
    表件及受理登記機關應否受理登記之規定，應係符合公職人員選舉罷免法母法之
    規定意旨。且行為時公職人員選舉罷免法第三十八條中有關登記為候選人時應繳
    納保證金之規定，係於所有登記為候選人者一體適用，亦無原告所訴違反實質平
    等原則之虞。
３、本件原告申請登記為第五屆立法委員選舉台北市第一選舉區候選人時，未繳納保
    證金，亦未備具本人最近三個月內戶籍謄本、相片，此為兩造所不爭之事實，經
    被告審查結果，依公職人員選舉罷免法施行細則第三十一條第五項及第六項規定
    ，以九十年十月十一日九十北市選一字第一六○八號拒絕受理候選人申請登記通
    知單告知原告不予受理登記，徵諸前揭規定及說明，於法洵屬有據。
六、綜上所述，本件原處分於法並無不合，原告起訴意旨，猶執前詞及其個人主觀之
    見解，請求確認原處分違法，為無理由，應予駁回。
據上論結，本件原告之訴為無理由，爰依行政訴訟法第九十八條第三項前段，判決如
主文。
中    華    民    國    九十二      年       四      月         三      日
                               臺 北 高 等 行 政 法 院  第 六 庭
                                           審 判 長 法  官  林樹埔
                                                    法  官  闕銘富
                                                    法  官  曹瑞卿
右為正本係照原本作成。
如不服本判決，應於送達後二十日內，向本院提出上訴狀並表明上訴理由，如於本判
決宣示後送達前提起上訴者，應於判決送達後二十日內補提上訴理由書（須按他造人
數附繕本）。
中    華    民    國    九十二      年       四      月         三      日
                                                    書記官  方偉皓


司法院資訊處製作；財團法人民間司法改革基金會備份。
